---
title: "DM Statistique exploratoire multidimensionelle"
output:
  pdf_document: default
  html_document:
    df_print: paged
---

------------------------------------------------------------------------

Ce devoir maison est à rendre individuellement au plus tard le 1er mars 2024 sous format RMarkdown (.Rmd) à l'adresse mail de votre chargé de TD. Vous veillerez à respecter la structure du document en répondant aux questions directement dans celui-ci. Des cellules vides de code ont été ajoutées en dessous de chaque question, libre à vous d'en rajouter d'autres si vous voulez segmenter vos réponses. Vous renommerez votre fichier réponse avec votre NOM et Prénom (ex: NOM_Prénom_DM_ACP.Rmd)

------------------------------------------------------------------------

```{r setup, include=FALSE}
knitr::opts_chunk$set(include = FALSE)
```

### PARTIE 1 : Calcul de composantes principales sous R (Sans FactoMineR)

-   Vide l'environnement de travail, initialise la matrice avec laquelle vous allez travailler

```{r}

rm(list=ls())

```

-   Importation du jeu de données (compiler ce qui est ci-dessous mais NE SURTOUT PAS MODIFIER)

```{r}
library(dplyr)
notes_MAN <- read.table("notes_MAN.csv", sep=";", dec=",", row.names=1, header=TRUE)
# on prépare le jeu de données en retirant la colonne des Mentions
# qui est une variable catégorielle
notes_MAN_prep <- notes_MAN[,-1]

X <- notes_MAN[1:6,]%>%select(c("Probas","Analyse","Anglais","MAN.Stats","Stats.Inférentielles"))
# on prépare le jeu de données en retirant la colonne des Mentions
# qui est une variable catégorielle
View(X)
```

```{r}
X <- scale(X,center=TRUE,scale=TRUE)
```

-   Question 1 : que fait la fonction “scale” dans la cellule ci-dessus ? (1 point)

La fonction scale normalise la matrice X

-   Question 2: utiliser la fonction eigen afin de calculer les valeurs propres et vecteurs propres de la matrice de corrélation de X. Vous stockerez les valeurs propres dans un vecteur nommé lambda et les vecteurs propres dans une matrice nommée vect (1 point).

```{r}
corX <- cor(X)
eig<- eigen(corX, symmetric = TRUE)
```

```{r}
lambda <- eig[1]$values
vect <- eig[2]$vectors
```

-   Question 3 : quelle est la part d’inertie expliquée par les 2 premières composantes principales ? (1 point)

```{r}
iner <- sum(diag(corX))
print(paste("La valeur de la part d'inertie, en pourcentage, expliquée par les 2 premières composantes principales est",100 * (lambda[1] + lambda[2])/iner))
```

-   Question 4 : calculer les coordonnées des individus sur les deux premières composantes principales (1 point)

```{r}
C <- X %*% vect
C
```

-   Question 5 : représenter les individus sur le plan formé par les deux premières composantes principales (1 point)

```{r}
plot(C[,1],C[,2], main = "Individus par rapport aux deux premières composantes",
     xlab = ,ylab ="Deuxième composante")
```

------------------------------------------------------------------------

### PARTIE 2 : ACP avec FactoMineR

À partir de maintenant, on considère l'entièreté des notes et des étudiants.

-   Question 1 : Écrire maximum 2 lignes de code qui renvoient le nombre d’individus et le nombre de variables.

```{r}
print(paste("le nombre d'individue est :",nrow(notes_MAN_prep)))
print(paste("le nombre de variables est :",ncol(notes_MAN_prep)))
```

-   Question 2 : Réaliser l’ACP normée.

```{r}
# Ne pas oublier de charger la librairie FactoMineR
library(FactoMineR)
# Indication : pour afficher les résultats de l'ACP pour tous les individus, utiliser la 
# fonction summary en précisant dedans nbind=Inf et nbelements=Inf
res.note<-PCA(notes_MAN_prep, scale.unit=TRUE )

summary(res.note, nb.dec=2, nb.elements =Inf, nbind = Inf, ncp=3)
```

-   Question 3 : Afficher l’éboulis des valeurs propre.

```{r}
eigenvalues <- res.note$eig
bplt <- barplot(eigenvalues[, 1], names.arg=1:nrow(eigenvalues),
                main = "Eboulis des valeurs propres",
                xlab = "Principal Components",
                ylab = "Percentage of variances",
                col ="steelblue")
lines(x = bplt, eigenvalues[, 1], type="b", pch=19, col = "red")
```

-   Question 4 : Quelles sont les coordonnées de la variable MAN.Stats sur le cercle des corrélations ?

```{r}
coord <- res.note$var$coord["MAN.Stats", c("Dim.1", "Dim.2")]
print(paste(c("Les coordonnées de la variable MAN.Stats sur le cercle des corrélations sont :",coord)))
```

-   Question 5 : Quelle est la contribution moyenne des individus ? Quelle est la contribution de Thérèse au 3e axe principal ?

```{r}
ctr_mean <- mean(res.note$ind$contrib)
print(paste("la contribution moyenne des individus est :",ctr_mean))
print(paste("la contribution de Thérèse au 3e axe est :",res.note$ind$contrib["Thérèse","Dim.3"]))
```

-   Question 6 : Quelle est la qualité de représentation de Julien sur le premier plan factoriel (constitué du premier et deuxième axe) ?

```{r}
print(paste("la qualité de représentation de Julien sur le premier plan factoriel est :"
            , sum(res.note$ind$cos2["Julien",c("Dim.1", "Dim.2")])))
```

-   Question 7 : Discuter du nombre d’axes à conserver selon les deux critères vus en cours. Dans toutes la suite on gardera néanmoins 2 axes.

Réponse à la question 7:
```{r}
print(eigenvalues[,1]>=1)
```

On a que les 4 premières valeurs propres sont supérieures à la moyenne, ici 1 car les données sont normées, on devrait donc garder 4  axes par le critère de Kaiser.
Par le critère du Coude on remarque un premier coude au niveau de la 2eme valeur propre donc par ce critère on devrait conserve les 2 premiers axes.

-   Question 8 : Effectuer l’étude des individus. Être en particulier vigilant aux étudiants mal représentéset commenter.

Axe 1:

```{r}
contrib_sort<- sort(res.note$ind$contrib[,1],decreasing = TRUE)
print(paste(c("les élèves qui contribuent le plus a l'axe 1 sont:",names(head(contrib_sort,3)))))
```
Axe 2:

```{r}
contrib_sort2<- sort(res.note$ind$contrib[,2],decreasing = TRUE)
print(paste(c("les élèves qui contribuent le plus a l'axe 2 sont:",names(head(contrib_sort2,3)))))
```
Individue mal représentés:

```{r}
cos2_sum <- res.note$ind$cos2[,"Dim.1"] + res.note$ind$cos2[,"Dim.2"]
print(paste(c("les individues mal représentés sont:",names(cos2_sum[cos2_sum<mean(res.note$ind$cos2[,1:2])]))))
```

-   Question 9 : Relancer une ACP en incluant la variable catégorielle des mentions comme variable supplémentaire.
```{r}
res.note_mention <-PCA(notes_MAN, scale.unit=TRUE, quali.sup="Mention")

summary(res.note_mention, nb.dec=2, nb.elements =Inf, nbind = Inf, ncp=3)
```

-   Qestion 10 : Déduire des deux questions précédentes une interprétation du premier axe principal.

Réponse 10:

On remarque que les mentions suivent le premier axe, or les mentions sont données selon la moyenne générale. On peut donc en conclure que le premier axe correspond à la moyenne générale.

-   Question 11 : Effectuer l’analyse des variables. Commenter les UE mal représentées.

Axe 1:

```{r}
ctr_sort<- sort(res.note_mention$var$contrib[,1],decreasing = TRUE)
print(paste(c("les UE qui contribuent le plus a l'axe 1 sont:",names(head(ctr_sort,3)))))
```
Axe 2:

```{r}
ctr_sort2<- sort(res.note_mention$var$contrib[,2],decreasing = TRUE)
print(paste(c("les UE qui contribuent le plus a l'axe 2 sont:",names(head(ctr_sort2,3)))))
```
Individue mal représentés:

```{r}
cos2_sum_mention <- res.note_mention$var$cos2[,"Dim.1"] + res.note_mention$var$cos2[,"Dim.2"]
print(paste(c("les UE mal représentés sont:",names(cos2_sum_mention[cos2_sum_mention<0.6]))))
```

-   Question 12 : Interpréter les deux premières composantes principales.

Réponce 12:

La première composante principale définit un “facteur de taille” car
toutes les variables sont corrélées positivement entre elles. Il y a donc des individue qui ont une petite valeur sur cet axe et d'autre qui en ont des grandes. Il existe une structure commune à l’ensemble des variables :
ici il s'agit de la moyenne générale des élève.

Le premier axe principal va ranger les individus selon leur “taille” sur
cet axe i.e. selon les valeurs croissantes de l’ensemble des variables (en
moyenne).

Le deuxième axe définit un “facteur de forme” : il y a deux groupes de variables
opposées, celles qui contribuent positivement à l’axe, celles qui contribuent
négativement. Vu les variables en question, la deuxième composante principale
s’interprète aisément comme opposant les notes au S5 et celle au S6.En effet les notes obtenuent au premier semestre comtribuent positivement à l'axe 1 et celle obtenue au second contribue négativement à l'axe 1.Un élève ayant un meilleur premier semestre sera donc positif selon l'axe 2 et un élève ayant eu un meilleur second semestre sera negatif selon l'axe 2.

La prise en compte de la variable supplémentaire Mention, montre en outre que la
première composante principale est liée au mentions obtenues.